【裁判字號】    99,易,2928
【裁判日期】    991221
【裁判案由】    業務侵占
【裁判全文】
臺灣臺中地方法院刑事判決              99年度易字第2928號
公  訴  人  臺灣臺中地方法院檢察署檢察官
被      告  林盈君
            林華泰
共      同
選任辯護人  邵良正律師
上列被告等因業務侵占案件，經檢察官提起公訴（98年度偵字第
14423號），本院判決如下：
    主    文
林盈君、林華泰均無罪。
    理    由
一、公訴意旨略以：被告林盈君自民國96年1月19日起至97年11
    月10日止，被告林華泰則自97年11月10日起至98年7月29日
    止，分別擔任址設於臺中市○區○○○路152號10樓之2之奧
    偉電子股份有限公司（下稱奧偉公司）之負責人，為勞動基
    準法所定之雇主，且以從事依勞工保險條例第16條第1項第1
    款、全民健康保險法第29條第1項第1款之規定，按月扣繳被
    保險人應自行負擔之勞工保險保險費（下稱勞保費）、中央
    健康保險費（下稱健保費）為其附隨業務之人。被告林盈君
    、林華泰因奧偉公司經營不善，竟分別基於意圖為奧偉公司
    不法所有之單一犯意，分別於附表所示之時間（被告林盈君
    部分，係於97年10月；被告林華泰部分，係於97年11月迄98
    年2月），各將其因代為扣繳而持有之員工即告訴人林詠慶
    、陳璐、陳柏輝、謝秉芳、劉瑞琳所繳如附表所示之勞保費
    、健保費，未依規定解繳至勞工保險局（下稱勞保局）、行
    政院衛生署中央健康保險局（下稱健保局），而分別易持有
    為所有而侵占入己，擅自挪用，林盈君侵占如附表（97年10
    月）所示之勞保費、健保費合計新臺幣（下同）5339元，林
    華泰則侵占如附表（97年11月至98年2月）所示之勞保費、
    健保費合計1萬2408元（下合稱系爭勞健保費）。因認被告
    林盈君、林華泰均涉犯刑法第336條第2項之業務侵占罪嫌等
    語。
二、按犯罪事實應依證據認定之，無證據不得認定其犯罪事實，
    又不能證明被告犯罪者，應諭知無罪之判決，刑事訴訟法第
    一百五十四條第二項、第三百零一條第一項分別定有明文。
    次按認定犯罪事實所憑之證據，雖不以直接證據為限，間接
    證據亦包括在內，然而無論直接或間接證據，其為訴訟上之
    證明，須於通常一般之人均不致有所懷疑，而得確信其為真
    實之程度者，始得據為有罪之認定，倘其證明尚未達到此一
    程度，而有合理之懷疑存在時，事實審法院復已就其心證上
    理由予以闡述，敘明其如何無從為有罪之確信，因而為無罪
    之判決，尚不得任意指為違法（最高法院76年臺上字第4986
    號判例參照）。又刑事訴訟法第161條第1項規定檢察官就被
    告犯罪事實，應負舉證責任，並指出證明之方法，因此，檢
    察官對於起訴之犯罪事實，應負提出證據及說服之實質舉證
    責任，倘其所提出之證據，不足為被告有罪之積極證明，或
    其指出證明之方法，無從說服法院以形成被告有罪之心證，
    基於無罪推定之原則，自應為被告無罪判決之諭知（最高法
    院92年度臺上字第128號判例參照）。次按刑法上之侵占罪
    ，係以侵占自己持有他人之物為要件，所謂他人之物，乃指
    有形之動產、不動產而言，並不包括無形之權利在內，單純
    之權利不得為侵占之客體（最高法院71年臺上字第2304號判
    例參照）；又刑法上侵占罪之成立，以擅自處分自己持有他
    人所有之物，或變易持有之意思為所有之意思而逕為所有人
    之行為，為其構成要件（最高法院70年度臺上字第1633號判
    例意旨參照）。再者，刑法之故意，係指認識犯罪之構成事
    實，且進而決定為其行為之意思，其中決定為其行為之意思
    ，皆有一定之遠因，即「動機」，通常動機與犯罪之成立無
    關，或以之為科刑時應予審酌之事項，然於特殊之犯罪，若
    以之為主觀不法構成要件之構成要素者，如刑法分則中規定
    以「意圖」為成立要件之罪，法律既明定為犯罪構成要件，
    則動機已成犯罪內容之一部分，不得再視為一般之動機，故
    目的犯（意圖犯）在主觀上除須具備故意之構成要件外，尚
    須具備法定之不法意圖，否則其犯罪即無以成立（最高法院
    93年度臺上字第4798號判決意旨參照）。
三、證據能力之說明：按被告以外之人（包括證人、鑑定人、告
    訴人、被害人及共同被告等）於審判外之陳述雖不符刑事訴
    訟法第159條之1至之159條之4等四條之規定，而經當事人於
    審判程序同意作為證據，法院審酌該言詞陳述或書面陳述作
    成時之情況，認為適當者，亦得為證據；當事人、代理人或
    辯護人於法院調查證據時，知有刑事訴訟法第159條第1項不
    得為證據之情形，而未於言詞辯論終結前聲明異議者，視為
    有前項之同意，同法第159條之5定有明文。查檢察官、被告
    林盈君、林華泰及其等二人辯護人對於本判決所引用後述言
    詞或書面陳述各項證據方法之證據能力，於本院準備程序均
    陳明對證據能力無意見，亦均未於言詞辯論終結前聲明異議
    ，視為於審判程序同意作為證據，且本院審酌該等言詞或書
    面陳述作成之情況並無不當，依刑事訴訟法第159條之5第2
    項規定，自均得作為證據。
四、公訴人認為被告二人涉犯前開業務侵占之罪嫌，無非係以：
    (一)奧偉公司之員工即告訴人林詠慶、陳璐、陳柏輝、謝秉芳
    、劉瑞琳（下合稱告訴人林詠慶等五人）於偵查中檢察官訊
    問時指訴奧偉公司確有欠繳系爭勞健保費之情節，及依卷附
    告訴人林詠慶、謝秉芳、劉瑞琳所提之薪資帳戶存摺交易明
    細資料，暨依被告林華泰提出之奧偉公司就告訴人林詠慶等
    五人之勞工保險卡、薪資表、薪資轉帳清冊，可知告訴人林
    詠慶等五人每月應繳交之勞保費、健保費各如附表所示之金
    額；(二)奧偉公司尚欠97年10月（差額）、11月至98年9月勞
    工保險費及97年10月至98年9月就業保險費、勞保滯納金及
    就保滯納金計34萬154元，而告訴人林詠慶等五人之勞保費
    個人每月應繳納金額分別為546元等如附表所示之金額乙節
    ，有勞保局98年7月22日保承資字第09810272430號、99年7
    月16日保承資字第09960515490號函及所附之投保單位被保
    險人名冊在卷可佐；(三)奧偉公司尚積欠中央健康保險局97年
    2月、97年10月起至98年7月之保險費暨滯納金計22萬6932元
    ，而告訴人林詠慶等五人之健保費個人每月應繳納金額分別
    為573元等如附表所示之金額，有健保局中區分局98年7月21
    日健保中承一字第0984070562號函、健保局99年7月16日健
    保北字第09961015405號函、健保險局中區分局99年7月20日
    健保中承一字第0994020494號函附之欠費明細、投保單位保
    險費計算明細表等附卷可按，為其所憑之論據。訊據被告林
    盈君、林華泰固均坦承於前揭期間，其等二人分別為奧偉公
    司之負責人，且其等分別擔任奧偉公司之負責人期間，奧偉
    公司有積欠附表所示之勞保費、健保費等情，惟均堅詞否認
    有前揭業務侵占之不法犯行，辯稱：因依奧偉公司之電腦設
    定計算員工薪資之方式，在薪資表上會自動列印出該員工該
    月份應領薪資之金額、奧偉公司代收勞保費及健保費之金額
    （即該員工當月所應繳交勞保費及健保費之金額）及實際給
    付該員工之薪資金額（即應領薪資扣除代收勞保費及健保費
    及其他款項後之該員工實領薪資之金額），因當時奧偉公司
    經營不善、財務困難，前揭期間中自境外轉帳存入奧偉公司
    開立上海商業儲蓄銀行內湖分行存款帳戶（帳號為00000000
    000000號，下稱上海商銀帳戶）金額逾100萬元之款項，係
    巴西廠商向奧偉公司購買產品所給付之貨款，因奧偉公司有
    進貨成本及每月固定開銷，支付奧偉向廠商進貨之貨款及發
    放部分員工薪資等固定開銷後，雖然員工實領薪資之金額仍
    有延遲給付情形，奧偉公司事後也都有儘量給付員工之實領
    薪資，奧偉公司當時實際上就勞保費及健保費均已繳不出來
    ，並不是被告林盈君、林華泰姊弟二人拿了系爭勞健保費的
    錢而不繳出來，且奧偉公司積欠勞保局、健保局系爭勞健保
    費及滯納金的錢，奧偉公司事後也都儘量與勞保局、健保局
    協商分期繳納，其中積欠之勞保費部分，與勞保局協商後迄
    今仍分期繳納中，被告二人並無侵占勞保費或健保費的行為
    ，也沒有侵占的犯意及不法所有意圖等語。被告二人之辯護
    人則辯護稱：刑法上之侵占罪，係以侵占自己持有他人之物
    為要件，所謂他人之物，乃指有形之動產、不動產而言，並
    不包括無形之權利在內，單純之權利不得為侵占之客體，則
    系爭勞健保費，既係奧偉公司自員工即告訴人林詠慶等五人
    之薪資內代扣，顯示該代扣部分並未實際交付各該員工，各
    該員工顯未實際取得該代扣部分之動產所有權，奧偉公司就
    該代扣部分，並非持有他人（各該員工）之物，且該代扣部
    分，一時尚未繳交至勞保局及健保局，故該代扣部分亦尚未
    成為勞保局及健保局之物，縱使勞保局及健保局對奧偉公司
    享有給付請求權，仍不能因此認定被告二人係持有他人（勞
    保局及健保局）之物，系爭勞健保費自無從成為侵占之客體
    ；又被告二人係因經營奧偉公司不善，致一時無力清償系爭
    勞健保費，過程中亦有由被告二人家族即奧得科技股份有限
    公司（下稱奧得公司）代付奧偉公司拖欠之員工實領薪資，
    被告二人並非故意拖欠系爭勞健保費，被告二人亦無侵占之
    故意及不法所有意圖等語。
五、經查：
  (一)觀諸公訴人所舉卷附：1.告訴人林詠慶、謝秉芳、劉瑞琳之
    薪資帳戶存摺交易明細資料（見98年度偵字第14423號偵查
    卷《下稱偵查卷》一第9至31頁）；2.奧偉公司就告訴人林
    詠慶等五人之勞工保險卡、薪資表、薪資轉帳清冊（見偵查
    卷二第94至105頁）；3.勞保局98年7月22日保承資字第0981
    0272430號、99年7月16日保承資字第09960515490號函及所
    附之投保單位（即奧偉公司）被保險人名冊（見偵查卷一第
    60至91頁）；4.健保局中區分局98年7月21日健保中承一字
    第0984070562號函、健保局99年7月16日健保北字第0996101
    5405號函、健保險局中區分局99年7月20日健保中承一字第
    0994020494號函附之欠費明細、投保單位（即奧偉公司）保
    險費計算明細表（見偵查卷一第59頁；偵查卷二第134至202
    頁），並佐以被告二人於偵查中及本院審理時之供述，及告
    訴人林詠慶等五人於偵查中檢察官訊問時之指訴，則被告二
    人分別擔任奧偉公司負責人期間，告訴人林詠慶等五人每月
    應繳交之勞保費、健保費各如附表所示之金額，其中被告林
    盈君擔任奧偉公司負責人期間，奧偉公司確有積欠勞保局及
    健保局如附表（97年10月）所示之勞保費、健保費合計5339
    元，被告林華泰擔任奧偉公司負責人期間，奧偉公司則係積
    欠勞保局及健保局如附表（97年11月至98年2月）所示之勞
    保費、健保費合計1萬2408元等情，固堪認屬實。惟依勞工
    保險條例第16條第1項第1款及全民健康保險法第29條第1項
    第1款之規定，被保險人之勞保費及健保費，其應自行負擔
    之保險費，係由投保單位（即要保人）負責扣、收繳，並於
    次月底前，連同投保單位負擔部分，一併向保險人繳納；又
    所謂「投保單位」，依勞工保險條例第6條及全民健康保險
    法第14條規定，係指雇主或所屬團體或所屬機構（本件即奧
    偉公司）。前揭規定，旨在由投保單位負責扣繳或收繳被保
    險人自付額保險費之方式（亦即被保險人自付額保險費有無
    繳納交付保險人之風險，透過前開法律規定，使投保單位無
    從以未予扣繳而免責），如投保單位未依期限繳納勞保費及
    健保費（含扣、收繳及投保單位自己應負擔部分之全部保險
    費），仍無從解免其向保險人繳納被保險人全部保險費之義
    務，其規範對象係投保單位，並非被保險人（員工）或係投
    保單位之主持人或負責人等個人。從而，奧偉公司縱有違反
    前開勞工保險條例及全民健康保險法之規定，就其具有扣繳
    義務、原本應自告訴人林詠慶等五人應領薪資（即全部薪資
    ）內扣繳其等五人自付額部分之系爭勞健保費，事後未繳納
    交付勞保局及健保局而有積欠之情事，不論保險人（即勞保
    局、健保局）乃至被保險人（即告訴人林詠慶等五人）就系
    爭勞健保費，對於奧偉公司或被告二人所得行使之相關請求
    權本身（無形權利），均非有形之動產、無從成為侵占之客
    體，甚為明灼外，顯亦無從以此推認奧偉公司積欠系爭勞健
    保費之原因事實為何，甚且以推測或擬制方式，逕認奧偉公
    司先前在發放告訴人林詠慶等五人實領薪資【即各該員工應
    領（全部）薪資，扣除代收勞保費及健保費及其他款項後之
    金額】之同時，確有實際扣繳告訴人林詠慶等五人應自付保
    險費（即系爭勞健保費）之金錢（有形動產）行為，並遽為
    不利被告二人之認定。
  (二)奧偉公司依前開勞工保險條例及全民健康保險法之規定，固
    負有扣繳告訴人林詠慶等五人及其他奧偉公司員工應自付保
    險費之義務。惟所謂「扣繳」，乃指奧偉公司於發放員工薪
    資時之金錢數額，實際上兼括員工實領薪資及另行代扣員工
    自付額保險費在內之金錢，然後再將該業已代扣之保險費繳
    納交付勞保局、健保局，亦即扣繳係代扣性質，自以實際上
    有員工自付額保險費之金錢存在為前揭，始有扣繳之問題【
    也就是說，欲符合民法第761條第2項規定間接占有（占有改
    定）之行為外觀，就本件而言，以實際上有該自付額保險費
    之金錢存在為前提，始生奧偉公司繼續占有該代扣保險費之
    行為外觀；又奧偉公司繼續占有該代扣保險費之行為外觀，
    並不當然係基於物權之讓與合意而發生民法761條第2項規定
    間接占有之效力，使員工（受讓人）取得間接占有人之地位
    ，詳後述第(三)點理由】。而查，依卷附告訴人林詠慶等五人
    薪資表、薪資轉帳清冊，固有載稱「代收勞保費」及「代收
    健保費」之文字；又前揭期間中雖有數次金額均逾100萬元
    自境外存入奧偉公司所有之上海商銀帳戶內，並於存入同日
    或翌日即以轉帳或現金提領將該存入之款項領出乙節，固有
    該上海商銀帳戶之交易明細表在卷可按（見本院卷第88至93
    頁）。然參諸告訴人陳柏輝於偵查中檢察官訊問時自陳：奧
    偉公司97年8月開始拖欠薪水等語；告訴人謝秉芳於偵查中
    檢察官訊問時亦陳明：奧偉公司從97年2月就開始拖欠遲發
    薪水等語明確（見偵查卷一第44頁），甚且告訴人陳璐（St
    acee）於98年2月12日致被告林華泰之電子郵件中亦載明：
    「請您將所有積欠的薪資還給我們」、「我了解公司的情形
    ，也盡心盡力工作，但是真的沒有辦法每個月薪資都是這樣
    子」等語，有告訴人陳璐（Stacee）97年12月薪資表、傳送
    日期為98年2月12日之電子郵件在卷可憑（見偵查卷一第207
    頁；偵查卷二第104頁），並據被告林華泰於本院審理時陳
    明在卷（見本院卷第145頁背面）。又衡諸前揭卷附告訴人
    林詠慶等五人薪資表及兼括其等五人在內等奧偉公司員工之
    薪資轉帳清冊，確均係以電腦制式列印之資料，其中告訴人
    謝秉芳97年9月份之薪資表，製表日期甚至列印記載「96年
    10月4日」乙節，此觀卷附之該薪資表即明（見偵查卷一第
    23頁），顯無從以前揭薪資表記載之文字逕認各該次發薪日
    確有將系爭勞健保費自員工之全部薪資中予以代扣之情事。
    再佐以另一法人即奧得公司所有之臺灣新光商業銀行向上分
    行存款帳戶（帳號為0000000000000號，下稱新光銀行帳戶
    ），於97年10月3日確有代轉奧偉公司員工薪資，並於97年
    11月7日又有代轉奧偉公司97年9月份薪資等情，有前揭新光
    銀行帳戶之存摺交易明細資料、新光銀行之交易明細表附卷
    可按（見本院卷第56、13 2至134頁），則被告二人所辯因
    奧偉公司經營不善、財務困難，而有遲發員工實領薪資之情
    形，於各次發放員工實領薪資之同時，並無另扣繳而持有告
    訴人林詠慶等五人自付額勞保費、健保費等語，堪認非屬杜
    撰之虛詞，應可採信。
  (三)退一步言，奧偉公司於發放附表所示各月之告訴人林詠慶等
    五人實領薪資之同時，縱認實際上有員工自付額保險費之金
    錢存在、奧偉公司有另行代扣而持有系爭勞健保費之金錢之
    行為外觀。然奧偉公司乃為勞工保險條例第16條第1項第1款
    及全民健康保險法第29條第1項第1款規定之投保單位（即要
    保人），負有向勞保局及健保局（保險人）繳納被保險人全
    部保險費（含扣、收繳及投保單位自己應負擔部分之全部）
    之義務，不論其與被保險人內部間關係為何（亦即不論實際
    上有無代扣被保險人之自付額部分），勞保局及健保局（保
    險人）均得對投保單位催討、請求給付欠繳之全部保險費，
    前揭規定規範對象並非被保險人（員工）個人，則投保單位
    （要保人）代扣後，係為自己而持有、抑或為員工而持有，
    亦屬有疑（參見臺灣高等法院臺中分院96年度上易字第1668
    號刑事判決，亦同此旨）。換言之，投保單位（要保人）未
    予「代扣」或業已「代扣」被保險人自付額之保險費，依前
    開勞工保險條例及全民健康保險法之規定，投保單位均仍負
    有向勞保局及健保局（保險人）給付全部保險費之義務，於
    此情形，倘僅以奧偉公司有「代扣」系爭勞健保費之金錢外
    觀，即認奧偉公司非為自己而持有，而係基於由告訴人林詠
    慶等五人取得「間接占有」之物權讓與合意並係持有告訴人
    林詠慶等五人之物，顯屬速斷。
  (四)再者，奧偉公司之員工，兼括告訴人林詠慶等五人在內等員
    工計有十餘人，此觀卷附前揭勞保局99年7月16日函附奧偉
    公司被保險人名冊、健保局中區分局99年7月20日函附奧偉
    公司之保險計算明細表及奧偉公司之員工薪資彙總表、薪資
    轉帳清冊甚明（見偵查卷一第60至88頁；偵查卷二第1至
    21、29至35、141至170、185至202頁）。於此情形，倘謂被
    告林盈君、林華泰僅針對員工中之告訴人林詠慶等五名員工
    且就金額亦各僅有5339元、1萬2408元之系爭勞健保費，係
    基於變易持有為所有之侵占故意或具不法所有意圖，始代扣
    而拒不繳納交付勞保局、健保局，並非一時未能繳納交付勞
    保局及健保局，反有悖於常情，自仍有相當程度之合理懷疑
    存在，未達通常一般之人均不致有所懷疑，而得確信其為真
    實之程度。此外，公訴人對於被告二人是否確有擅將系爭勞
    健保費挪用及挪用至何處等情，復未提出其他之積極證據證
    明，由此益見倘認被告二人主觀上有侵占系爭勞健保費之不
    法所有意圖存在，實屬速斷。
六、綜上所述，依公訴人所舉之證據，尚無從證明如附表所示之
    系爭勞健保費確有各遭被告二人侵占之客觀事實存在，且無
    從證明被告二人主觀上有侵占系爭勞健保費之故意或不法所
    有意圖。揆諸首揭法條及判例意旨，不能證明被告二人犯罪
    ，依法均應為無罪之諭知。
據上論斷，應依刑事訴訟法第301條第1項，判決如主文。
中    華    民    國    99    年    12    月    21    日
                  刑事第十四庭  審判長法  官  林美玲
                                      法  官  黃裕仁
                                      法  官  何世全
附表：
┌──┬────┬───┬─────┬─────┬─────┬─────┬─────┬──────┐
│編號│姓名    │名目  │97年10月  │97年11月  │97年12月  │98年1月   │98年2月   │備註        │
│    │        │      │（新臺幣）│（新臺幣）│（新臺幣）│（新臺幣）│（新臺幣）│            │
├──┼────┼───┼─────┼─────┼─────┼─────┼─────┼──────┤
│ 1  │林詠慶  │勞保費│546元     │546元     │無薪      │無薪      │無薪      │            │
├──┼────┼───┼─────┼─────┼─────┼─────┼─────┼──────┤
│    │        │健保費│573元     │573元     │無薪      │無薪      │無薪      │            │
├──┼────┼───┼─────┼─────┼─────┼─────┼─────┼──────┤
│ 2  │陳璐    │勞保費│571元     │571元     │571元     │659元     │無薪      │98年5月31日 │
│    │        │      │          │          │          │          │          │終止勞動契約│
├──┼────┼───┼─────┼─────┼─────┼─────┼─────┼──────┤
│    │        │健保費│756元     │756元     │756元     │756元     │無薪      │            │
├──┼────┼───┼─────┼─────┼─────┼─────┼─────┼──────┤
│ 3  │陳柏輝  │勞保費│394元     │394元     │無薪      │無薪      │無薪      │98年4月6日  │
│    │        │      │          │          │          │          │          │自願離職    │
├──┼────┼───┼─────┼─────┼─────┼─────┼─────┼──────┤
│    │        │健保費│414元     │414元     │無薪      │無薪      │無薪      │            │
├──┼────┼───┼─────┼─────┼─────┼─────┼─────┼──────┤
│ 4  │謝秉芳  │勞保費│496元     │496元     │496元     │573元     │無薪      │98年5月31日 │
│    │        │      │          │          │          │          │          │終止勞動契約│
├──┼────┼───┼─────┼─────┼─────┼─────┼─────┼──────┤
│    │        │健保費│521元     │521元     │521元     │521元     │無薪      │            │
├──┼────┼───┼─────┼─────┼─────┼─────┼─────┼──────┤
│ 5  │劉瑞琳  │勞保費│521元     │521元     │521元     │601元     │無薪      │98年5月11日 │
│    │        │      │          │          │          │          │          │自願離職    │
├──┼────┼───┼─────┼─────┼─────┼─────┼─────┼──────┤
│    │        │健保費│547元     │547元     │547元     │547元     │無薪      │            │
├──┼────┼───┼─────┼─────┼─────┼─────┼─────┼──────┤
│    │小計    │      │5339元    │5339元    │3412元    │3657元    │17747元   │            │
└──┴────┴───┴─────┴─────┴─────┴─────┴─────┴──────┘
以上正本證明與原本無異。
如不服本判決，應於收受送達後10日內向本院提出上訴書狀，並
應敘述具體理由；其未敘述上訴理由者，應於上訴期間屆滿後20
日內向本院補提理由書（均須按他造當事人之人數附繕本）「切
勿逕送上級法院」。
                                      書記官  陳建分
中    華    民    國    99    年    12    月    21    日

司法院資訊處製作；財團法人民間司法改革基金會備份。
